臺灣板橋地方法院交通事件裁定　　　　99年度交聲字第4455號
原處分機關　交通部公路總局臺北區監理所蘆洲監理站
異　議　人
即受處分人　王國樑
上列受處分人因違反道路交通管理處罰條例案件，對於交通部公
路總局臺北區監理所蘆洲監理站中華民國99年12月2 日所為之北
監蘆字第裁46-C00000000號裁決處分（原舉發案號：北縣警交大
字第C00000000號）聲明異議，本院裁定如下：
    主  文
原處分關於罰鍰新臺幣陸仟元之部分撤銷。
其餘異議駁回。
    理  由
一、原處分意旨略以：異議人即受處分人王國樑於民國99年11月
    3 日晚間6 時35分許，騎乘車號CGQ-468 號重型機車，行經
    臺北縣三重市（已改制為新北市三重區，下同）中山橋機車
    道（往三重方向），因有「汽車駕駛人駕駛汽車肇事致人受
    傷而逃逸」之違規事實，經臺北縣政府警察局（已改制為新
    北市政府警察局，下同）交通警察大隊三重分隊執勤員警製
    單舉發，爰依道路交通管理處罰條例第62條第3 項（裁決書
    漏載）、第4 項前段、第67條第3 項規定裁處罰鍰新臺幣（
    下同）6,000 元，吊銷駕駛執照，1 年內不得考領駕駛執照
    等語。
二、異議意旨則以：本件交通事故之發生，係因有三部機車前後
    行駛在中山橋上，相對人即楊順德係第二部機車駕駛人，異
    議人係第三部機車駕駛人，當時因前面車輛緊急剎車，致異
    議人跌倒而撞到楊順德之機車。異議人當時詢問楊順德其有
    無受傷或機車有無損壞，楊順德拉起其右腳褲管，表示其膝
    蓋處輕微破皮，並表示無礙，雙方可離開自理，惟異議人下
    橋後約1 分多鐘，楊順德從後方趕至，要求異議人賠償其一
    條褲子，並開價2300元，因異議人當時身上僅有500 元之現
    金，協調楊順德可否接受，楊順德表示不行，一定要其要求
    之金額，因此雙方略有爭執，異議人擔心雙方會發生肢體衝
    突，遂先行離開，事後楊順德報警，異議人即前往交通隊說
    明，警員認定異議人惡意逃逸，實非屬實。事後異議人與楊
    順德亦經調解委員會調解成立，異議人確無逃逸之犯意，為
    此聲明異議等語。
三、按汽車駕駛人駕駛汽車肇事致人受傷或死亡者，應即採取救
    護措施及依規定處置，並通知警察機關處理，不得任意移動
    肇事汽車及現場痕跡證據，違反者處新臺幣3,000 元以上
    9,000 元以下罰鍰。前項駕駛人肇事致人受傷而逃逸者，吊
    銷其駕駛執照；汽車駕駛人，曾依本條例第62條第4 項前段
    規定吊銷駕駛執照者，1 年內不得考領駕駛執照；汽車駕駛
    人，因違反本條例及道路交通安全規則之規定，受吊銷駕駛
    執照處分時，吊銷其持有各級車類之駕駛執照，道路交通管
    理處罰條例第62條第3 項前段、第4 項前段、第67條第3 項
    、第68條分別定有明文。
四、經查：
(一)、異議人於99年11月3 日晚間6 時35分許，騎乘車牌號碼CGQ-
    468 號重型機車，行經臺北縣三重市○○○○○道（往三重
    方向）時，追撞同向前方由楊順德所騎乘之車牌號碼
    999-BNX 重型機車，致楊順德受有右膝及右腕挫傷之傷害。
    異議人於駕車肇事後，未停留現場救護楊順德，亦未報警處
    理，反騎車逃逸，嗣經警調閱監視器畫面而循線查獲等情，
    業經異議人於偵查中坦承不諱（見卷附99年12月20日偵訊筆
    錄），復據證人楊順德於警詢中證述：異議人於肇事後就離
    去，並沒有報案，亦未經過我同意就離去等語歷歷，並有道
    路交通事故現場圖、道路交通事故調查報告表(一)、(二)、臺北
    縣政府警察局三重分局道路交通事故肇事人自首情形記錄表
    、現場及車損照片10幀、監視器畫面翻拍照片2 張及寶田中
    醫診所99年11月4 日田字第991104002 號診斷證明書1 紙在
    卷可憑。而異議人前開肇事逃逸之犯行，亦經臺灣板橋地方
    法院檢察署檢察官於99年12月20日以99年度偵字第32181 號
    為緩起訴處分，嗣經臺灣高等法院檢察署於100 年1 月25日
    以100 年度上職議字第1248號駁回再議確定，有該等處分書
    附卷可稽，且經本院依職權調取前開偵查卷宗核閱屬實，異
    議人本件駕駛汽車肇事致人受傷而逃逸之違規行為洵屬明確
    。異議人空言辯稱其並無肇事逃逸之犯意云云，核屬事後卸
    責之詞，不足憑採。
(二)、按行政罰法第26條規定：「一行為同時觸犯刑事法律及違反
    行政法上義務規定者，依刑事法律處罰之。但其行為應處以
    其他種類行政罰或得沒入之物而未經法院宣告沒收者，亦得
    裁處之。前項行為如經不起訴處分或為無罪、免訴、不受理
    、不付審理之裁判確定者，得依違反行政法上義務規定裁處
    之。」其所揭示之所謂「一事不二罰」原則，探究其立法目
    的，係以一行為同時觸犯刑事法律及違反行政法上義務規定
    時，由於刑罰與行政罰同屬對不法行為之制裁，而刑罰之懲
    罰作用較強，故依刑事法律處罰，即足資警惕時，實無一事
    二罰再處行政罰之必要；且刑事法律處罰，由法院依法定程
    序為之，較符合正當法律秩序，應予優先適用。但罰鍰以外
    之沒入或其他種類行政罰，因兼具維護公共秩序之作用，為
    達行政目的，行政機關仍得併予裁處。又此所稱「其他種類
    行政罰」，係指違反行政法上之義務應受「裁罰性」之「不
    利處分」而言，依行政罰法第2 條規定，應包括剝奪或消滅
    資格、權利之吊銷證照處分在內。
(三)、再按觸犯刑事法律之犯罪行為，除得經檢察官之起訴，並由
    法院審理後，為有罪科刑、無罪、免訴、不受理、不付審理
    之裁判外，如檢察官認該行為所涉為死刑、無期徒刑或最輕
    本刑3 年以上有期徒刑以外之罪，於參酌刑法第57條所列事
    項及公共利益之維護，認以緩起訴為適當者，得定1 年以上
    3 年以下之緩起訴期間為緩起訴處分。然因經檢察官為「緩
    起訴」處分者，於「緩起訴」之猶豫期間內，檢察官可對其
    持續觀察，若認其顯無反省警惕之情或根本欠缺反省警惕之
    能力（即符合刑事訴訟法第253 條之3 第1 項所列3 款情形
    ）者，得依職權或依告訴人之聲請，將緩起訴處分撤銷，並
    依法追訴，法院則得依審理結果，為有罪科刑之裁判，亦即
    在緩起訴處分之猶豫期間內，刑事訴追程序仍未終局確定，
    此與不起訴處分確定後，刑事訴追程序終結，檢察官原則上
    不得就同一行為再行起訴之法律效果迥異，是以，緩起訴處
    分自不得類推不起訴處分，而適用行政罰法第26條第2 項之
    規定。從而，經檢察官為緩起訴處分之行為，如同時違反行
    政法上義務之規定，在緩起訴處分於猶豫期間期滿前，因刑
    事訴追程序尚未確定終結，行為人仍有因緩起訴遭撤銷而受
    刑事追訴處罰之可能，此時行政機關若逕行依法行政裁罰，
    毋寧將使行為人有同時遭受行政處罰及刑事處罰之可能，因
    此參酌行政罰法第26條之立法意旨，違反行政法上義務之行
    為，若同時亦經檢察官另為緩起訴處分時，行政機關應待緩
    起訴處分實質確定（即緩起訴猶豫期間經過而未經撤銷）後
    ，因行為人已最終確定免於受刑事處罰時，行政機關方得為
    與刑罰相類之罰鍰處分。再者，檢察官對被告為緩起訴處分
    時，若另依刑事訴訟法第253 條之2 第1 項規定對被告所為
    之指示及課予之負擔，此等負擔雖非刑罰，但對被告迭有財
    產減少及自由受限之影響，性質上可謂刑事處分，且緩起訴
    制度雖以特別預防為優先考量，但在具體個案決定上，實亦
    達到一般預防的作用及報應理念，基於一行為不二罰原則，
    異議人既已就其行為受到刑事處分，自不應因同一行為再受
    到國家科予之處罰。基此，肇事逃逸經檢察官為緩起訴處分
    ，並命被告向公庫或公益團體捐款者，實質上與刑事處罰無
    異。於緩起訴處分實質確定後，該捐款解釋上亦屬道路交通
    管理處罰條例第35條第8 項所規定之罰金，監理機關雖不得
    再為行政裁罰，惟若行為人所支付之緩起訴處分金，未達道
    路交通管理處罰條例第92條第4 項所訂最低罰鍰基準規定者
    ，依該條例第35條第8 項（該項所列關於罰鍰基準之同條例
    「第92條第3 項」，業經移列至「第92條第4 項）之規定，
    即須補繳不足最低罰鍰之部分，始為適法。
(四)、承前，本件異議人駕車肇事致人受傷而逃逸之同一事實，因
    同時涉犯刑法第185 條之4 之肇事逃逸罪，業經臺灣板橋地
    方法院檢察署檢察官為緩起訴處分，命異議人應書立悔過書
    及應於收受緩起訴處分執行命令通知書起至緩起訴期間屆滿
    前3 個月內，向國庫支付2 萬元，緩起訴期間為1 年；嗣經
    臺灣高等法院檢察署以100 年度上職議字第1248號駁回再議
    而確定，緩起訴期滿日為101 年1 月24日等節，業如前述，
    復有該緩起訴處分書、臺灣板橋地方法院檢察署檢察官執行
    緩起訴處分命令通知書、臺灣高等法院被告前案紀錄表各1
    份在卷足稽。準此，異議人既因同一肇事逃逸行為同時觸犯
    刑事法律及違反行政法上義務，其中刑事部分並經檢察官為
    緩起訴處分確定，因該緩起訴期間尚未屆滿，異議人尚未經
    終局確定無庸受刑事處罰前，基於「一事不二罰」之行政罰
    原則，自不得依行政規定逕予裁罰。本件原處分機關未予詳
    查，逕對異議人裁處罰鍰6,000 元，即有可議，異議意旨所
    執上揭主張雖無理由，然原處分既有前述違法之處，自應由
    本院將此部分處分予以撤銷，並發回原處分機關，俟上開緩
    起訴處分之終局執行結果，另為適法之處分。至原處分機關
    其餘裁處吊銷駕駛執照及1 年內不得考領駕駛執照部分，核
    屬裁罰性之不利處分，為達遏止肇事逃逸之不法行為，維護
    道路交通用路權人之生命、身體之安全法益，依行政罰法第
    26 條 第1 項但書之規定，自毋需待前開緩起訴處分之猶豫
    期間屆滿，仍得裁處之，故原處分此部分之裁處於法並無不
    合，此部分之異議為無理由，應予駁回。
五、據上論斷，應依道路交通事件處理辦法第19條，裁定如主文
    。
中    華    民    國   100    年    3     月    2     日
                        交通法庭  法  官  吳佳穎
以上正本證明與原本無異
如不服本裁定應於送達後5日內向本院提出抗告狀
                                  書記官  黃炎煌
中    華    民    國   100    年    3     月    2     日